---
title: "Praktikum 3 ANREG"
author: "Keira Gisella"
date: "2026-02-10"
output: 
  rmdformats::readthedown:
    css: cat-theme.css
---
# Data
```{r}
library(readxl)
dt<-read_xlsx("C:\\Users\\Keira Gisella\\OneDrive\\Dokumen\\DATA ANREG_ENGAGEMENT RATE INSTAGRAM.xlsx")
dt

y<-dt$"Engagement Rate (ER) % (Y)"
x<-dt$"Average Likes (X2)"
n<-length(dt)
```
```{r}
dt<-data.frame(cbind(y,x))
head(dt)
```
# Persamaan Regresi Linear
```{r}
model<-lm(y~x, dt)
summary(model)
```
Berdasarkan perhitungan, didapat dugaan persamaan regresi linear sebagai berikut. Dugaan persamaan tersebut dapat pula disebut sebagai nilai harapan dari peubah respons Y (Engagement Rate (ER) %)

$$E[\hat{Y}] = \hat{Y} = 0.4068 + 4.281\times10^{-7} X$$
Koefisien regresi bernilai positif dan signifikan $(p_{value} < 0.05)$ sehingga dapat disimpulkan jika semakin tinggi average likes maka engagement rate cenderung meningkat. Diperoleh koefisien determinasi sebesar 0.3614 yang artinya model regresi ini mampu menjelaskan sebesar 36.14% keragaman engagement rate.

# Penguraian Keragaman
```{r}
y.bar <- mean(y)
plot(x,y)
abline(model, col="red")
text(30, 220, "Y_duga", adj = c(-0.1, 1.5), col = "red", cex = 0.8)
abline(h=y.bar, col="blue")
text(31, 185, "Y_bar", adj = c(-0.1, 1.5), col = "blue", cex = 0.8)
```

Dari scatter plot di atas, teramati adanya amatan yang menyimpang relatif terhadap nilai harapannya. Penyimpangan amatan dari nilai harapannya inilah yang disebut sebagai galat. Keragaman dari galat tiap amatan ini dapat diurai berdasarkan garis dugaan persamaan ($\hat{Y}$) dan garis rataan nilai resposnya ($\bar{Y}$). Penguraian keragaman ini dapat dituliskan sebagai Jumlah Kuadrat Regresi (JKR), Jumlah Kuadrat Galat (JKG), dan Jumlah Kuadrat Total (JKT) dengan perhitungan sebagai berikut.

$$\text{JKR} = \sum_{i=1}^{n} (\hat{y}_i - \bar{y})^2 ; \text{JKG} = \sum_{i=1}^{n} (y_i - \hat{y})^2 ; \text{JKT} = \sum_{i=1}^{n} (y_i - \bar{y})^2$$
Hubungan antara ketiganya dapat pula dituliskan sebagai berikut.

$$JKT = JKR + JKG$$
Nilai penguraian keragaman ini dapat diamati pula menggunakan fungsi anova pada bagian **Sum Sq (Jumlah Kuadrat)** seperti yang ditampilkan di bawah. Pada output sintaks di bawah, JKR model bernilai 18.352 dan JKG model bernilai 32.426

```{r}
(anova.model <- anova(model))
```

Dari tabel ANOVA dan penguraian keragaman, dapat diduga pula ragam galat/error dari model yang kita peroleh. Secara umum, error dari model dapat diduga oleh nilai Kuadrat Tengah Galat (KTG) sehingga berdasarkan output sintaks di atas, diketahui bahwa ragam galat dari model bernilai 0.6755. Hubungan antara keduanya dapat dituliskan sebagai berikut.

$$\sigma^2_e = S_{e}^2=  \text{KTG} = \frac{\text{JKG}}{n-2}$$

```{r}
(KTG <- anova.model$`Mean Sq`[2])
```


Dari nilai dugaan ragam galat di atas, dapat diduga pula nilai dugaan dari simpangan bakunya. Dugaan simpangan baku inilah yang disebut sebagai galat baku. Hubungan antara galat baku dan ragam galat dapat dituliskan sebagai berikut.

$$S_e = \sqrt{S_{e}^2}$$

Oleh karena simpangan baku merupakan akar kuadrat dari ragam, maka nilai dugaan galat baku model yang kita bentuk adalah $S_e = \sqrt{0.6755335} \approx 0.8219085$
Nilai F hitung sebesar 27.167 dengan $p_{value} = 3.9×10⁻⁶ < 0.05$ menunjukkan bahwa model regresi signifikan sehingga average likes berpengaruh nyata terhadap engagement rate.

```{r}
(galat.baku <- sqrt(KTG))
```

# Keragaman Dugaan Parameter

## Dugaan Parameter $\beta_0$

Sebelumnya, melalui fungsi `lm` diperoleh nilai dugaan parameter $\beta_0$ dan $\beta_1$ sebesar $0.4068$ dan $4.281\times10^{-7}$. Kedua nilai dugaan parameter tersebut dapat kita definisikan sebagai berikut.

```{r}
(b0 <- model$coefficients[[1]])
(b1 <- model$coefficients[[2]])
```

Selanjutnya kita dapat menghitung nilai ragam dan t-hitung dari dugaan parameter $β_0$ tersebut dengan perhitungan sebagai berikut.

$$\text{S}_{\hat{\beta_0}} = \sqrt{KTG \left[\frac{1}{n} + \frac{\bar{X}^2}{\sum_{i=1}^{n}(X_i - \bar{X})^2}\right]} ; t_{h} = \frac{\hat{\beta_0} - \beta_0}{S_{\hat{\beta_0}}}$$
Nilai $\text{S}_{\hat{\beta_0}}$ dapat dihitung dengan sintaks sebagai berikut

```{r}
(se_b0 <- sqrt(KTG*(1/n+mean(x)^2/sum((x-mean(x))^2))))
```

Jika dalam uji hipotesis kita ingin menguji apakah 
$H_0: \hat\beta_0=0$
$H_1: \hat\beta_0\neq0$

maka nilai $t_{hitung}$ dapat dihitung sebagai berikut.

```{r}
uji <- 0
(t_b0 <- (b0 - uji)/se_b0)
```
```{r}
abs(qt(0.025, df = n-2))
```
$|t_{hitung}| < t_{tabel}$

Berdasarkan uji t terhadap $\hat\beta_0$ diperoleh nilai $t_{hitung}=1.9447$ lebih kecil dari $t_{tabel}=2.1009$ pada taraf signifikansi $5%$ sehingga gagal menolak $H_0$. Dengan demikian $\hat\beta_0$ tidak berbeda nyata dari nol.

## Dugaan Parameter $\beta_1$

Sementara itu, ragam dan t-hitung dari dugaan parameter $\beta_1$ dapat diperoleh dari perhitungan berikut.

$$\text{S}_{\hat{\beta_1}} = \sqrt{\frac{KTG}{\sum_{i=1}^{n}(x_i - \bar{x})^2}} ; t_{h} = \frac{\hat{\beta_1} - \beta_1}{S_{\hat{\beta_1}}}$$

Nilai $\text{S}_{\hat{\beta_1}}$ dapat dihitung dengan sintaks sebagai berikut

```{r}
(se_b1 <- sqrt(KTG/sum((x-mean(x))^2)))
```

Jika dalam uji hipotesis kita ingin menguji apakah 
$H_0: \hat\beta_1 = 0$
$H_1: \hat\beta_1\neq0$

maka nilai $t_h$ dapat dihitung sebagai berikut.

```{r}
uji <- 0
(t_b1 <- (b1 - uji)/se_b1)
```
```{r}
abs(qt(0.025, df = n-2))
```
$|t_{hitung}| > t_{tabel}$

Berdasarkan uji t terhadap $\hat\beta_1$ diperoleh nilai $t_{hitung}=5.2122$ lebih besar dari $t_{tabel}=2.1009$ pada taraf signifikansi $5%$ sehingga menolak $H_0$. Dengan demikian $\hat\beta_1$ berbeda nyata dari nol.Artinya variabel average likes berpengaruh signifikan terhadap engagement rate. Artinya variabel average likes berpengaruh signifikan terhadap engagement rate.

# Selang Kepercayaan Parameter

Secara umum, kita dapat memahami bahwa selang kepercayaan untuk $β_0$ dan $β_1$ terdiri atas batas bawah dan batas atas yang dapat dituliskan sebagai berikut.

$$\text{Selang Kepercayaan } \beta_0 : \hat{\beta_0} \pm t_{\alpha/2, n-2} S_{\hat{\beta_0}}$$
$$\text{Selang Kepercayaan } \beta_1 : \hat{\beta_1} \pm t_{\alpha/2, n-2} S_{\hat{\beta_1}}$$

Dengan menggunakan tingkat signifikansi $α = 0,05$, maka nilai $t_{α/2,n-2}$ dapat dihitung sebagai berikut.

```{r}
t_table <- abs(qt(0.025, df = n-2))
t_table
```
Selanjutnya, selang kepercayaan untuk parameter $β_0$ dan $β_1$ dapat dihitung sebagai berikut.

```{r}
# Selang kepercayaan beta0
lower_b0 <- b0 - t_table * se_b0
upper_b0 <- b0 + t_table * se_b0
cat("Selang kepercayaan beta0: [", lower_b0, ", ", upper_b0, "]\n")
```

```{r}
# Selang kepercayaan beta1
lower_b1 <- b1 - t_table * se_b1
upper_b1 <- b1 + t_table * se_b1
cat("Selang kepercayaan beta1: [", lower_b1, ", ", upper_b1, "]\n")
```

Sehigga dapat disimpulkan bahwa pada taraf signifikansi 5%, selang kepercayaan untuk parameter $β_0$ adalah [ -0.03266702 ,  0.8461816 ] dan untuk parameter $β_1$ adalah [ 2.555233e-07 ,  6.006166e-07 ]

# Selang Kepercayaan 
## Bagi Nilai Rataan/Nilai Harapan Amatan

Secara umum, kita dapat memahami bahwa selang kepercayaan untuk $E(\hat{Y}|X=x_0)$ terdiri atas batas bawah dan batas atas yang dapat dituliskan sebagai berikut.
$$ E(\hat{Y}|X=x_0) \pm t_{\alpha/2, n-2} S_e \sqrt{(\frac{1}{n} + \frac{(x_i - \bar{x})^2}{\sum_{1=1}^n(x_i-\bar{x})^2})}$$
Misalkan kita ingin menduga nilai rataan (harapan) amatan ketika nilai x=100000. Kita dapat memanfaatkan fungsi `predict` untuk mendapatkan nilai dugaan dan selang kepercayaannya sebagai berikut.

```{r}
amatan.diduga <- data.frame(x=100000)
predict(model, amatan.diduga, interval = "confidence")
```

Berdasarkan output sintaks di atas, diketahui bahwa dugaan rataan nilai $Y$ ketika nilai x=100000 adalah 0.4495643. Selain itu, diindikasikan juga bahwa dalam taraf kepercayaan 95%, diyakini bahwa nilai dugaan rataan $Y$ ketika nilai x=100000 berada dalam selang 0.1519611 hingga 0.7471675. Artinya, untuk postingan dengan rata-rata 100000 likes, engagement rate yang diharapkan berada sekitar 0.45% dan kemungkinan berada antara 0.15% hingga 0.75%.

## Bagi Individu amatan

Secara umum, kita dapat memahami bahwa selang kepercayaan untuk $\hat{y}(s_i)$terdiri atas batas bawah dan batas atas yang dapat dituliskan sebagai berikut.

$$ \hat{y}(x_i)\pm t_{\alpha/2, n-2} S_e \sqrt{1+(\frac{1}{n} + \frac{(x_i - \bar{x})^2}{\sum_{1=1}^n(x_i-\bar{x})^2})}$$

Misalkan kita ingin menduga nilai individu amatan ketika nilai x=100000. Kita dapat memanfaatkan fungsi `predict` untuk mendapatkan nilai dugaan dan selang kepercayaannya sebagai berikut.

```{r}
predict(model, amatan.diduga, interval = "prediction")
```

Berdasarkan output sintaks di atas, diketahui bahwa dugaan nilai individu Y ketika nilai x=100000 adalah 0.4495643. Selain itu, diindikasikan juga bahwa dalam taraf kepercayaan 95%, diyakini bahwa nilai amatan individu Y ketika nilai x=100000 berada dalam selang -1.229577 hingga 2.128705. Hal ini menunjukkan bahwa selain likes, masih terdapat faktor lain yang memengaruhi engagement tiap postingan.


